【裁判字號】    99,重訴,25
【裁判日期】    990614
【裁判案由】    確認所有權存在等
【裁判全文】
臺灣嘉義地方法院民事判決              99年度重訴字第25號
原      告  甲○○
訴訟代理人  吳宏輝律師
被      告  丙○○
            詮程營造有限公司
法定代理人  乙○○
上列當事人間請求確認所有權存在等事件，於民國99年5 月31日
言詞辯論終結，本院判決如下：
    主  文
確認建造執照起造人被告詮程營造有限公司之附表所示建物為被
告丙○○所有。
確認原告對被告丙○○所有如附表所示建物，權利範圍全部，有
債權額為壹仟貳佰零伍萬陸仟壹佰玖拾捌元之法定抵押權存在。
訴訟費用由被告負擔。
原告假執行之聲請駁回。
    事 實 與 理 由
壹、程序方面：
一、按因不動產之物權或其分割或經界涉訟者，專屬不動產所在
    地之法院管轄，民事訴訟法第10條第1 項定有明文。本件原
    告聲明求如主文第1、2項所示，其既請求確認所有權及其上
    之法定抵押權存在，自係因不動產之物權涉訟，而應專屬不
    動產所在地之本院管轄，先予敘明。
二、次按確認之訴非原告有即受確認判決之法律上利益者，不得
    提起。所謂即受確認判決之法律上利益，係指法律關係之存
    否不明確，原告主觀上認其在法律上之地位有不安之狀態存
    在，且此種不安之狀態，能以確認判決將之除去者而言（最
    高法院52年臺上字第1240號判例意旨參照）。本件被告詮程
    營造有限公司（下稱詮程公司）與被告丙○○間有借名契約
    ，建物為被告丙○○所有，而實際所有權人為何，影響原告
    請求預為抵押權登記是否可採，則被告丙○○就附表所示房
    地是否具所有權、原告就系爭房地是否有法定抵押權存在，
    均陷於不明確之狀態，而此不明確之狀態可以確認判決除去
    ，是原告提起本件確認所有權存在等訴，即有訴之利益。
三、訴狀送達後，原告不得將原訴變更或追加他訴。但請求之基
    礎事實同一者，不在此限。民事訴訟法第255條第1項第2 款
    定有明文。所謂請求之基礎事實同一，係指變更或追加之訴
    與原訴之主要爭點有其共同性，各請求利益之主張在社會生
    活上可認為同一或關連之紛爭，而就原請求之訴訟及證據資
    料，於審理繼續進行時，在相當程度範圍內具有同一性或一
    體性，得期待於後請求之審理予以利用，俾先後兩請求在同
    一程序得解決，避免重複審理，進而為統一解決紛爭者，即
    屬之（最高法院90年台抗字第2 號、90年台抗字第287 號裁
    定意旨參照）。原告起訴時於聲明第2 項請求被告丙○○應
    偕同原告辦理法定抵押權登記，嗣於起訴狀送達後，聲請更
    正訴之聲明如主文第2 項所示。核其變更聲明部分，均係基
    於系爭承攬契約而涉訟，該基礎事實自屬相同，其主張於社
    會上具有相當之關連性及共同性，訴訟證據資料亦可相互利
    用，揆諸前揭說明，應認其基礎事實同一，故原告所為訴之
    變更，自屬適法，應予准許。
貳、實體方面：
一、原告起訴主張：
(一)、按確認之訴非原告有即受確認判決之法律上利益者，不得提
    起；所謂即受確認判決之法律上利益，係指法律關係之存否
    不明確，原告主觀上認其在法律上之地位有不安之狀態存在
    ，且此種不安之狀態，能以確認判決將之除去者而言，若縱
    經法院判決確認，亦不能除去其不安之狀態者，即難認有受
    確認判決之法律上利益（最高法院52年台上字第1240號判例
    參照）。本件被告詮程公司與被告丙○○間有借名契約，建
    物為被告丙○○所有，而實際所有權人為何，影響原告請求
    預為抵押權登記是否可採，是原告主觀上在法律上之地位有
    不安之狀態存在，且此種不安之狀態，能以確認判決將之除
    去，依前開說明，原告提起本件確認之訴，有法律上之確認
    利益，合先敘明。
(二)、緣原告與被告丙○○於95年7 月8 日簽訂工程承攬合約書，
    約定由原告自備材料，興建「台糖合建案好居家43戶新建工
    程」（下稱系爭工程），新建以被告詮程公司為起造人之建
    物43棟，原告依約進行施作，豈料，被告丙○○未按期清償
    工程款，除被告丙○○交付之第三人謝美惠發票、丙○○背
    書，票面金額分別為2,000,000 元之支票兩紙，均無法獲兌
    現，且約定由被告丙○○應清償之工資及工程款計9,486,19
    8 元，僅清償1,430,000 元，尚有8,056,198 元未清償，與
    未兌現之票款合計12,056,198元之承攬債務未清償，屢次催
    討，被告均置之不理。按兩造所簽立之承攬合約書第6 款約
    定「乙方（原告）支領工程款所用之印鑑，應與合約印鑑一
    樣，其領款辦法得如左列辦法，共分十四期（現金支付50%
    ，50% 四十五天期票）」，可知本件承攬工程乃分期給付工
    程款，上述票款4,000,000 元票款，依據票據法第39、29條
    規定，第三人謝美惠與丙○○應負連帶給付責任；被告丙○
    ○所承諾支付之工程款均係到期之8,056,198 元承攬報酬款
    ，依據上列約定亦應由被告丙○○給付。
(三)、次按「約定由承攬人供給材料者，其材料之價額，推定為報
    酬之一部」、「承攬之工作為建築物或其他土地上之工作物
    ，或為此等工作物之重大修繕者，承攬人得就承攬關係報酬
    額，對於其工作所附之定作人之不動產，請求定作人為抵押
    權之登記，或對於將來完成之定作人之不動產，請求預為抵
    押權之登記。前項請求，承攬人於開始工作前亦得為之。前
    二項之抵押權登記，如承攬契約已經公證者，承攬人得單獨
    申請之」，民法第490 條第2 項及第513 條定有明文，查原
    告與被告丙○○簽立承攬契約，約定原告施作建物，原告自
    有權要求被告丙○○就承攬報酬範圍要求被告為抵押權登記
    。上開事實，亦經鈞院96年度重訴字第83號判決在案，惟該
    判決附表卻漏列如本件附表所示建物。揆諸上揭說明，原告
    自得請求被告丙○○將如附表所示建物之權利範圍全部，為
    原告辦理債權額12,056,198元之法定抵押權登記。
(四)、並聲明：1.確認建造執照起造人被告詮程營造有限公司之附
    表所示建物為被告丙○○所有。2.確認原告對被告所有如附
    表所示建物，權利範圍全部，有法定抵押權，辦理債權額為
    12,056,198元。3.訴訟費用由被告負擔。4.願供擔保請准宣
    告假執行。
二、被告則均為訴訟標的之認諾，同意原告之請求。
三、按當事人於言詞辯論時為訴訟標的之捨棄或認諾者，應本於
    其捨棄或認諾為該當事人敗訴之判決，民事訴訟法第384 條
    定有明文。另按被告對於原告依訴之聲明所為關於某法律關
    係之請求，於法院行言詞辯論時為承認者，即生訴訟法上認
    諾之效力，法院應不待調查原告請求之訴訟標的之法律關係
    果否存在，逕以認諾為該被告敗訴判決之基礎，最高法院85
    年度台上字第153 號判決亦可資參照。查原告前揭主張之事
    實，業據提出承攬合約書、本院96年度重訴字第83號民事判
    決、系爭土地及建物登記簿謄本為證，堪信為真。又被告等
    於本院99年5 月31日言詞辯論期日均陳述：「答辯聲明、事
    實理由：同意原告請求。」（見本院卷第68頁）。是被告等
    於言詞辯論時為訴訟標的之認諾，堪予認定。從而，原告請
    求確認主文第1 、2 項所示之法律關係存在，既經被告到庭
    認諾，揆諸前揭說明，本院自應為被告敗訴之判決。
四、本判決係本於被告等認諾所為之判決，依民事訴訟法第389
    條第1 項第1 款規定，本應依職權宣告假執行。惟因，宣告
    假執行，以給付判決為限，確認判決及形成判決均不生執行
    之問題，性質上自不宜為假執行之宣告。本件屬確認判決，
    故原告陳明願供擔保，聲請宣告假執行，即應予以駁回。
五、據上論結，原告之訴為有理由，依民事訴訟法第78條、第85
    條第1 項前段、第384 條，判決如主文。
中    華    民    國    99    年    6     月    14    日
                      民事第二庭  法  官  曾文欣
以上正本係照原本作成
如對本判決上訴須於判決送達後20日內向本院提出上訴狀，除按
對造人數提出繕本外，並應依上訴利益繳交第二審裁判費。
中    華    民    國    99    年    6     月    14    日
                                  書記官  李彩娥
┌────────────────────────┐
│不動產附表                                      │
├──────────────┬─────────┤
│建物建號                    │坐落之基地地號    │
├──────────────┼─────────┤
│未保存登記建物              │嘉義縣朴子市○○段│
│嘉義縣朴子市○○段2497建號  │210 之17地號      │
└──────────────┴─────────┘

司法院資訊處製作；財團法人民間司法改革基金會備份。
